# Epäparametrisia tilastollisia menetelmiä lineaariselle regressiolle

Palataan tässä luvussa takaisin lineaariseen regressiomalliin
\begin{equation}
  (\#eq:linearnonparam)
  y_i = \beta_0  + \beta_1 x_{i1} + \beta_2 x_{i2} + \ldots + \beta_d x_{id} + \varepsilon_i, \quad i\in\{1, \ldots, n\}.
\end{equation}
Luvussa \@ref(sec:regtesting) käsittelimme tilastollisia testejä liittyen mallin merkitsevyyteen (F-testi) ja parametrien $\beta_j$ merkitsevyyteen (t-testi). Nämä testit ovat parametrisia, koska testeissä oletamme satunaisvirheiden noudattavan normaalijakaumaa -- satunnaisvirheet ovat määritelmän \@ref(def:whitenoise) mukaista valkoista kohinaa.

Kuitenkin usein on kohtuutonta olettaa, että satunnaistermit $\varepsilon_i$ noudattavat jotain tiettyä parametrista jakaumaa kuten normaalijakaumaa. Tämän vuoksi tässä luvussa esittelemme epäparametrisia menetelmiä lineaarisen regression kontekstissa. Luvussa \@ref(sec:permutation) annamme epäparametriset vastineet merkitsevyystesteille. Luvussa \@ref(sec:bootstrap) esittelemme epäparametrisen menetelmän luottamusvälien muodostamiseen parametreille $\beta_j$.

**Kaikissa tämän luvun menetelmissä oletamme, että virhetermit ovat määritelmän \@ref(def:whitenoiserelax) mukaista valkoista kohinaa. Ero siis määritelmien \@ref(def:whitenoise) ja \@ref(def:whitenoiserelax) välillä on, että nyt emme oleta virhetermeille mitään tiettyä jakaumaa.**

:::{.definition #whitenoiserelax name="Valkoinen kohina"}
Mallin \@ref(eq:linearnonparam) virheet $\varepsilon_i$ ovat satunnaismuuttujia, joille pätee seuraavat oletukset.

1. Satunnaisvirheet $\varepsilon_i$ ovat riippumattomia ja samoin jakautuneita.

2. Kaikkien satunnaisvirheiden $\varepsilon_i$ odotusarvo on nolla ja varianssi ei riipu indeksistä $i$ eli
\begin{equation*}
  \mathbb{E}(\varepsilon_i) = 0 \quad\text{ja}\quad \mathrm{Var}(\varepsilon_i) = \sigma^2 > 0 \quad\text{kaikille}\quad i\in\{1,\ldots, n\}.
\end{equation*}
:::

## Permutaatiotesti {#sec:permutation}

### Mallin merkitsevyys

### Parametrien merkitsevyys

## Uusiomenetelmä {#sec:bootstrap}

Luottamusväli on eräs menetelmä kuvata parametriin liittyvää epävarmuutta. Tässä tapauksessa olemme kiinnostuneita luottamusväleistä lineaarisen mallin
\begin{equation*}
  y_i = \beta_0  + \beta_1 x_{i1} + \beta_2 x_{i2} + \ldots + \beta_d x_{id} + \varepsilon_i, \quad i\in\{1, \ldots, n\},
\end{equation*}
vakiotermille $\beta_0$ ja kertoimille $\beta_1, \ldots, \beta_j$. Muista, että parametrit $\beta_j$ ovat vakioita ja luottamusvälit ovat datasta riippuvia satunnaisia välejä. Eli $(1-\alpha)$-luottamusväli parametrille $\beta_j$ on satunnainen väli, joka sisältää todellisen parametrin arvon todennäköisyydellä $1-\alpha$. Esimerkiksi $0.95$-luottamusväli voidaan tulkita seuraavasti.

1. Otoksen 
\begin{equation*}
  \left\{\underbrace{(y_1, x_{11}, x_{12}, \ldots, x_{1d})}_{\text{$d$-uloinen havainto nro $1$}}, \ldots, \underbrace{(y_n, x_{n1}, x_{n2}, \ldots, x_{nd})}_{\text{$d$-uloinen havainto nro $n$}}\right\}
\end{equation*}
avulla lasketaan $0.95$-luottamusväli parametrille $\beta_j$.

2. Oletetaan, että sinulla on saatavilla $99$ ylimääräistä kohdan 1 mukaista otosta. Lasket kaikista otoksista $0.95$-luottamusvälin parametrille $\beta_j$. Lopulta saat siis yhteensä sata $0.95$-luottamusväliä.

3. Koska luottamusväli on satunnainen, niin jokainen väli on hieman erilainen. Lisäksi koska parametrin $\beta_j$ arvo on tuntematon, niin et tiedä, mitkä lasketuista väleistä peittävät parametrin todellisen arvon. Kuitenkin noin $95$ lasketuista luottamusväleistä sisältävät parametrin arvon $\beta_j$. Kuva \@ref(fig:conf) havainnollistaa $0.95$-luottamusvälin tulkintaa.

(ref:conf) Sata $0.95$-luottamusväliä parametrille $\beta_j$. Siniset välit peittävät parametrin todellisen arvon ja punaiset eivät. Tässä tapauksessa viisi väliä sadasta eivät sisällä parametria $\beta_j$.

Tarkemmin luottamusvälin käsitettä voit kerrata kurssilta *Tilastotieteen perusteet*.

```{r conf, fig.cap="(ref:conf)", message=FALSE, echo=FALSE}
library(ggplot2)
library(dplyr)

set.seed(123)

# Number of confidence intervals
n  <- 100

# Length of the interval
l  <- 2

# Std fro centers such that approximately 95% of the invervals cover zero
sigma <- l / (2 * 1.96)

# Generate centers
centers <- rnorm(n, mean = 0, sd = sigma)

# y-positions just for plotting
yvals <- 1:n

df <- tibble::tibble(
  x_start = centers - l / 2,
  x_end = centers + l / 2,
  y = yvals,
  label = if_else(x_start <= 0 & x_end >= 0, "in", "out")
)

# Check proportion intersecting y-axis
# table(df$label) / n

ggplot(df) +
  geom_segment(aes(x = x_start, xend = x_end, y = y, yend = y, colour = label),
               linewidth = 0.7) +
  geom_vline(xintercept = 0, linetype = "dashed") +
  labs(x = expression(beta[j]), y = NULL) +
  theme(axis.text.x = element_blank(),
        axis.ticks.x=element_blank(),
        legend.position = "none") +
  scale_colour_manual(values = c("in" = "skyblue", "out" = "red"))
  
```

Tässä olemme kiinnostuneita luottamusvälin laskemisesta parametrille $\beta_j$ uusiomenetelmällä (eng: *bootstrap method*), joka on epäparametrinen menetelmä luottamusvälien muodostamiseen. Alla kuvaamme, kuinka $(1-\alpha)$-luottamusväli muodostetaan parametrille $\beta_j$ uusiomenetelmällä askel askeleelta.

1. Olkoon
\begin{equation*}
  \overrightarrow{Z}^{(1)} = \left\{(y_1, x_{11}, x_{12}, \ldots, x_{1d}), \ldots, (y_n, x_{n1}, x_{n2}, \ldots, x_{nd})\right\}
\end{equation*}
alkuperäinen otos, jonka otoskoko on $n$. Muodosta uusi $n$ kokoinen otos $\overrightarrow{Z}^{(2)}$ palautusotannalla alkuperäisestä otoksesta $\overrightarrow{Z}^{(1)}$. Uutta otosta $\overrightarrow{Z}^{(2)}$ kutsumme uusio-otokseksi (eng: *bootstrap sample*).

    - Palautusotanta: valitset havaintoja (vektoreita) $(y_i, x_{i1}, x_{i2}, \ldots, x_{id})$ alkuperäisestä otoksestä satunnaisesti niin, että sama havainto voidaan valita useampaan kertaan.

2. Laske estimaatti $\hat{\boldsymbol\beta}^{(2)} = \left(\hat\beta_0^{(2)}, \hat\beta_1^{(2)}, \ldots, \hat\beta_d^{(2)}\right)^T$ muodostetusta uusio-otoksesta $\overrightarrow{Z}^{(2)}$.

3. Toista edelliset askeleet $m - 1$ kertaa (esimerkiksi $m = 1000$).

    - Mitä suurempi $m$, sitä parempi estimaatti luottamusvälille saadaan. Kuitenkin mitä suurempi $m$ arvo, sitä pidempään uusiomenetelmän suorittamisessa kestää tietokoneelta.

4. Nappaa alkuperäisen otoksen $\overrightarrow{Z}^{(1)}$ avulla laskettu estimaatti $\hat\beta_j^{(1)}$ parametrille $\beta_j$. Poimi myös uusio-otosten avulla lasketut estimaatit $\hat\beta_j^{(2)}, \ldots, \hat\beta_j^{(m)}$.

5. Järjestä estimaatit $\hat\beta_j^{(1)}, \hat\beta_j^{(2)}, \ldots, \hat\beta_j^{(m)}$ suuruusjärjestykseen. Aseta luottamusvälin alapääksi $\left[\frac{\alpha}{2}\times m\right]$ järjestetty estimaatti. Aseta luottamusvälin yläpääksi $\left[\frac{\alpha}{2}\times m\right]$ järjestetty estimaatti. Tässä notaatio $[\cdot]$ tarkoittaa pyöristämistä lähimpään kokonaislukuun. Tarkoitus on siis laskea estimaatteja $\left\{\hat\beta_j^{(1)}, \hat\beta_j^{(2)}, \ldots, \hat\beta_j^{(m)}\right\}$ vastaavat $\alpha/2$- ja $(1 - \alpha/2)$-otoskvantiilit.

Uusiomenetelmän ideana on siis luoda uusia otoksia alkuperäisestä otoksesta, joiden avulla laskettuja estimaatteja käytetään luottamusvälin muodostamiseen. Englanninkielinen nimitys *bootstrap* viittaakin itsensä nostamiseen ylös suosta vetämällä tarpeeksi kovaa omista kengännauhoista. Tämä on tietenkin fyysisesti mahdotonta mutta kuvaa hyvin sitä, kuinka uusiomenetelmässä luodaan uusia otoksia alkuperäistä. Alla sovellamme uusiomenetelmää käytännössä.

:::{.example name="Uusiomenetelmä"}
```{r, echo=FALSE}
sale <- readr::read_csv("data/sales.csv", col_types = "ddd")
set.seed(123)
```

Käytämme samaa dataa kuin esimerkissä \@ref(exm:fitreg). Eli meillä on kuvitteellinen $n = 10$ kokoinen havaintoaineisto. Havainnot ovat toteumia satunnaisvektorista $(Y, X_1, X_2)$, jossa

- $Y = \text{voitto kuukaudessa tuhansina euroina}$ (`profit`),

- $X_1 = \text{mainosbudjetti kuukaudessa tuhansina euroina}$ (`advertisement`) ja

- $X_2 = \text{tuotteen hinta tuhansina euroina}$ (`price`).

```{r}
sale
```

Tavoitteenamme on laskea $0.95$-luottamusväli uusiomenetelmällä lineaarisen regressiomallin
\begin{equation*}
  \texttt{profit}_i = \beta_0 + \beta_1 \texttt{advertisement}_i + \beta_2 \texttt{price}_i + \varepsilon_i
\end{equation*}
kertoimelle $\beta_2$. Ennen kuin kirjoitamme uusiomenetelmä algoritmin kokonaisuudessaan, kuvailemme tarkemmin muutamaa tärkeää askelta. Alkuperäisestä otoksesta laskettu estimaatti parametrille $\beta_2$ saadaan napattua `lm()` funktion tuottamasta muuttujasta.
```{r}
# Fit model
sale_lm <- lm(profit ~ advertisement + price, data = sale)

# Inspect how to pick beta2
names(sale_lm)
sale_lm$coefficients

beta2 <- sale_lm$coefficients[3]
beta2
```

Seuraavaksi näytämme, miten uusio-otos muodostetaan. Uusio-otoksen voi muodostaa valitsemalla rivejä alkuperäisestä taulukosta käyttämällä funktiota `sample()`. On erittäin tärkeää, että funktiossa `sample()` asetat `replace = TRUE`. Tällöin on mahdollista valita sama havainto (eli rivi) useamman kerran.
```{r}
n <- nrow(sale)
boot_sample <- sale[sample(1:n, n, replace = TRUE), ]
boot_sample
```

Vertaamalla muuttujia `sale` ja `boot_sample` huomataan, että kaikki taulukon `boot_sample` rivit ovat taulukon `sale` rivejä. Kuitenkin taulukossa `boot_sample` sama rivi voi esiintyä useamman kerran. Uusio-otoksesta saadaan laskettua estimaatti kertoimelle $\beta_2$ samaan tyyliin kuin alkuperäisen otoksen avulla.

Nyt olemme valmiita kirjoittamaan uusiomenetelmä algoritmin askeleet 1--4. Algoritmin voi kirjoittaa lyhyemminkin tai sen voi suorittaa käyttämällä R paketteja. Selkeyden vuoksi toteutamme algoritmin `for` silmukan avulla.
```{r}
# Number of repetitions (including the estimate from the original sample)
m <- 1000

# Sample size
n <- nrow(sale)

# Create a vector for storing all the estimates
beta_boot <- rep(NA, m)

# Compute the parameter estimate from the original sample and store it
sale_lm <- lm(profit ~ advertisement + price, data = sale)
beta_boot[1] <- sale_lm$coefficients[3]


for (i in 2:m) {
  # Construct the ith bootstrap sample and formulate the corresponding
  # linear regression model
  boot_sample <- sale[sample(1:n, n, replace = TRUE), ]
  boot_lm <- lm(profit ~ advertisement + price, data = boot_sample)
  
  # Compute the parameter estimate from the bootsrap sample and store it
  beta_boot[i] <- boot_lm$coefficients[3]
}
```

Vektori `beta_boot` sisältää nyt alkuperäisellä otoksella lasketun estimaatin $\hat\beta_2^{(1)}$ parametrille $\beta_2$ ja vastaavat uusio-otoksista lasketut estimaatit $\hat\beta_2^{(2)}, \ldots, \hat\beta_2^{(m)}$.
```{r}
head(beta_boot)
```

Jäljellä on vielä algoritmin 5 askel. Eli haluamme laskea $\alpha/2$- ja $(1 - \alpha/2)$-otoskvantiilit estimaateista $\left\{\hat\beta_1^{(2)}, \hat\beta_2^{(2)}, \ldots, \hat\beta_2^{(m)}\right\}$, kun $\alpha = 0.05$. Tämän voimme suorittaa helposti funktiolla `quantile()`.
```{r}
alpha <- 0.05
boot_ci <- quantile(beta_boot, probs = c(alpha / 2, 1 - alpha / 2))
boot_ci
```
Nyt vektori `boot_ci` sisältää luottamusvälin ala- ja ylärajan. Eli parametrille $\beta_2$ saimme $0.95$-luottamusväliksi $\approx [-7.1, -3.2]$.

Huomaa, että uusio-otoksien muodostamiseen (koodissa `boot_sample`) liittyy satunnaisuutta. Tämän vuoksi jokaisella algoritmin ajolla saat hieman erilaiset luottamusvälit. Tätä havainnollistaa myös kuvat \@ref(fig:twoboot) ja \@ref(fig:oneboot).

(ref:twoboot) Vasemmassa kuvassa näkyvä sininen histogrammi on muodostettu $m = 1000$ kappaleesta estimaatteja $\left\{\hat\beta_2^{(1)}, \hat\beta_2^{(2)}, \ldots, \hat\beta_2^{(m)}\right\}$, jotka laskettiin tässä esimerkissä. Vasemman kuvan siniset pystyviivat kuvaavat $0.95$-luottamusvälin ylä- ja alarajaa. Oikeassa kuvassa uusiomenetelmä suoritettiin uudelleen, jolloin saatiin hieman erilaiset $m = 1000$ estimaattia (punainen histogrammi) ja luottamusväli (punaiset pystyviivat).

```{r, twoboot, fig.cap="(ref:twoboot)", fig.show="hold", out.width="50%", echo=FALSE, message=FALSE, warning=FALSE}
library(tidyr)
beta_boot2 <- rep(NA, m)
beta_boot2[1] <- beta_boot[1]

for (i in 2:m) {
  boot_sample <- sale[sample(1:n, n, replace = TRUE), ]
  boot_lm <- lm(profit ~ advertisement + price, data = boot_sample)
  beta_boot2[i] <- boot_lm$coefficients[3]
}

boot_ci2 <- quantile(beta_boot2, probs = c(alpha / 2, 1 - alpha / 2))

df <- tibble::tibble(boot1 = beta_boot, boot2 = beta_boot2) |>
  pivot_longer(everything(), names_to = "boot", values_to = "beta") |>
  mutate(boot = factor(boot))

xlims <- range(df$beta)

par(mar = c(4, 4, .1, .1))
df |>
  filter(boot == "boot1") |>
  ggplot(aes(x = beta)) +
  geom_histogram(position = "identity", alpha = 0.2, fill = "blue") +
  geom_vline(xintercept = boot_ci, linetype = "dashed", color = "blue") +
  ylab("Määrä") +
  xlab(expression(hat(beta)[2])) +
  xlim(xlims[1], xlims[2]) +
  ylim(0, 142)

df |>
  filter(boot == "boot2") |>
  ggplot(aes(x = beta)) +
  geom_histogram(position = "identity", alpha = 0.2, fill = "red") +
  geom_vline(xintercept = boot_ci2, linetype = "dashed", color = "red") +
  ylab("Määrä") +
  xlab(expression(hat(beta)[2])) +
  xlim(xlims[1], xlims[2]) +
  ylim(0, 142)
```

(ref:oneboot) Sama tilanne kuin kuvassa \@ref(fig:twoboot). Nyt vain histogrammit ja luottamusvälit ollaan piirretty samaan kuvaan. Tästä kuvasta nähdään selkeämmin, että eri uusiomenetelmän ajoilla saadaan hieman erilaiset tulokset.

```{r, oneboot, fig.cap="(ref:oneboot)", message=FALSE, echo=FALSE}
ggplot(df, aes(x = beta, fill = boot)) +
  geom_histogram(position = "identity", alpha = 0.2) +
  geom_vline(xintercept = boot_ci, linetype = "dashed", color = "blue") +
  geom_vline(xintercept = boot_ci2, linetype = "dashed", color = "red") +
  scale_fill_manual(values = c("boot1" = "blue", "boot2" = "red")) +
  ylab("Määrä") +
  xlab(expression(hat(beta)[2])) +
  theme(legend.position = "none")
```


:::

:::{.proposition}
Uusiomenetelmää voidaan käyttää myös muunlaisten luottamusvälien laskemiseen. Esimerkiksi lineaarisen mallin ennustuksille voidaan laskea luottamusvälit käyttämällä uusiomenetelmää. Uusiomenetelmä ei ole myöskään sidoksissa lineaariseen regressioon vaan menetelmää voidaan käyttää muissa yhteyksissä. Kuitenkin tällä kurssilla käytämme uusiomenetelmää ainoastaan luottamusvälien laskemiseen lineaarisen mallin parametreille $\beta_j$.

Huomaa myös, että oletuksen \@ref(def:whitenoise) alla parametreille $\beta_j$ voidaan laskea parametrinen luottamusväli. Tämä jätetään kuitenkin kurssin ulkopuolelle, koska parametristen luottamusvälien laskemisen filosofiaa käytiin kurssilla *Tilastotieteen perusteet*.
:::