# Logistinen regressio

Tavallisessa lineaarisessa regressiossa selittäjät saavat olla intervalliasteikkoisia (esimerkiksi ikä) tai luokkamuuttujia (esimerkiksi $1 = \text{työntekijä kokoaikainen}$, $0 = \text{työntekijä osa-aikainen}$) mutta selitettävä muuttuja on aina intervalliasteikkoinen (esimerkiksi vuosipalkka). Kuitenkin useissa tapauksissa halutaan mallintaa esimerkiksi binääristä kyllä/ei luokkamuuttujaa muiden selittäjien avulla. Alla listaamme muutaman esimerkin.

- Miten eri tekijät vaikuttavat siihen saako ihminen syövän vai ei?

- Miten ahkeruus vaikuttaa siihen pääseekö opiskelija tentistä läpi vai ei?

- Mitkä eri tekijät vaikuttivat siihen selvisikö henkilö pelastuslauttaan Titanicin upotessa?

Esimerkki \@ref(exm:warning) näyttää, että yllä mainituissa tapauksissa tavallinen lineaarinen regressio ei ole kovin luonnollinen malli. 

(ref:linearprob) Lineaarisen mallin $p_i = \beta_0 + \beta_1\texttt{fare}_i$ sovitus havaintoaineistoon.

:::{.example #warning name="Varoittava esimerkki"}

Havaintoaineisto `titanic` sisältää dataa liittyen surullisenkuuluisaan Titanic risteilijän uppoamiseen vuonna 1912. Yksi havainto eli rivi kuvaa yhtä Titanicin matkustajaa ($n = 714$). Jokaista matkustajaa kohden meillä on dataa liittyen neljään muuttujaan.

- `survived`: selvisikö matkustaja vai ei ($0 = \text{ei}$, $1 = \text{kyllä}$)?

- `age`: matkustajan ikä vuosissa.

- `sex`: matkustajan sukupuoli.

- `fare`: lipun hinta.

```{r}
titanic <- readr::read_csv("data/titanic.csv", col_types = "idfd")
titanic
```

Tavoitteenamme on selittää selviytymistodennäköisyyttä muilla muuttujilla `age`, `sex` ja `fare`. Yksinkertaisuuden vuoksi rajoitutaan vielä yhden selittäjän lineaariseen malliin
\begin{equation*}
  \texttt{survived}_i = \beta_0 + \beta_1  \texttt{fare}_i + \varepsilon_i,
  \quad i\in\{1,  \ldots, n\}.
\end{equation*}
Koska tavallisten oletusten alla $\mathbb{E}(\varepsilon_i) = 0$, niin lineaarinen malli voidaan kirjoittaa muodossa^[Teknisesti ottaen, jos selittäjä $\texttt{fare}$ käsitetään satunnaismuuttujana, niin meidän täytyisi käyttää ehdollista odotusarvoa $\mathbb{E}(\texttt{survived}|\texttt{fare})$. Jos ajatellaan, että selittäjä ei ole satunnainen ja kaikki satunnaisuus tulee satunnaistermeistä $\varepsilon_i$, niin merkintä $\mathbb{E}(\texttt{survived})$ on ok. Tällä kurssilla emme kuitenkaan takerru tämäntyyppisiin yksityiskohtiin.]
\begin{equation*}
  \mathbb{E}\left(\texttt{survived}_i\right) = \beta_0 + \beta_1\texttt{fare}_i.
\end{equation*}
Toisaalta muuttuja `survived` noudattaa Bernoullijakaumaa eli
\begin{equation*}
\mathbb{P}\left(\texttt{survived}_i\right) = 
\begin{cases}
  p_i,& \text{jos}\ \texttt{survived}_i = 1, \\
  1 - p_i,& \text{jos}\ \texttt{survived}_i = 0,
\end{cases}
\end{equation*}
jossa $p_i\in[0,1]$ on henkilön $i$ selviytymistodennäköisyys. Tällöin $\mathbb{E}\left(\texttt{survived}_i\right) = p_i$ ja lineaariselle regressiomallille saadaan tulkinta alla olevan kaavan avulla,
\begin{equation*}
  p_i = \beta_0 + \beta_1\texttt{fare}_i.
\end{equation*}
Lineaarinen malli siis kertoo, miten selviytymistodennäköisyys $p_i$ riippuu lipun hinnasta `fare`. Kuvassa \@ref(fig:linearprob) näkyvästä sovitteesta voidaan tulkita, että kun lipun hinta kasvaa, niin selviytymistodennäköisyys kasvaa. Kuitenkin tarpeeksi suurella lipun hinnalla ennustettu selviytymistodennäköisyys on suurempaa kuin 1! Tavallinen lineaarinen malli ei siis ole kovin hyödyllinen mallintamaan selviytymistodennäköisyyttä, koska tarpeeksi suurilla (tai pienillä) selittäjien arvoilla selviytymistodennäköisyydeksi saadaan ykköstä suurempia arvoja (tai nollaa pienempiä) arvoja.

```{r linearprob, fig.cap="(ref:linearprob)"}
linear_prob_model <- lm(survived ~ fare, data = titanic)
plot(titanic$fare, titanic$survived, xlim = c(0, 700), ylim = c(0, 1.5),
     xlab = "Lipun hinta", ylab = "Selvisikö? (0 = ei, 1 = kyllä)")
abline(a = linear_prob_model$coefficients[1],
       b = linear_prob_model$coefficients[2])
```
:::

Tässä luvussa esittelemme yleistyksen lineaarisesta regressiosta tapaukseen, jossa selitettävä muuttuja voi olla binäärinen 0/1 luokkamuuttuja ja selittäjät voivat edelleen olla luokkamuuttujia tai intervalliasteikkoisia. Käsittelemme pääosin yhden selittäjän logistista regressiota. Luvussa \@ref(sec:deflog) käymme läpi yhden selittäjän logistisen regressiomallin perusteet. Luvussa \@ref(sec:diaglog) esittelemme työkaluja mallin oletusten ja sovitteen analysointiin. Viimeiseksi luvussa \@ref(sec:multilog) sanomme pari sanaa useamman selittäjän lineaarisesta regressiosta.


## Määritelmä, sovittaminen ja tulkinta {#sec:deflog}

Saatavilla on $n$ kappaletta $2$-ulotteisia satunnaishavaintoja
\begin{equation*}
  \left\{(y_1, x_1), \ldots, (y_n, x_n)\right\},
\end{equation*}
jossa havainnnon $(y_i, x_i)$ ensimmäinen komponentti kuvaa selitettävää muuttujaa toinen komponentti antaa selittävän muuttujan. Tämän lisäksi havainnot $y_i$ ovat $0$/$1$ arvoisia ja täten noudattavat Bernoullijakaumaa. Kuten esimerkissä \@ref(exm:warning) todettiin, niin $\mathbb{E}(y_i) = \mathbb{P}(y_i = 1) = p_i$.

Logistisen regression idea on tehdä muunnos selitettävälle muuuttujalle $\mathbb{E}(y_i) = p_i$ niin, että muunnettu selitettävä muuttuja $g(p_i)$ voi saada arvoja väliltä $(-\infty, \infty)$. Eli haluamme muodostaa lineaarisen mallin
\begin{equation}
  (\#eq:glm)
  g\left(\mathbb{E}(y_i)\right) = \beta_0 + \beta_1 x_i,
  \quad i\in\{1, 2,\ldots, n\},
\end{equation}
sopivalla linkkifunktion $g$ avulla. Linkkifunktio voidaan valita eri tavoin riippuen asiayhteydestä. Kaavan \@ref(eq:glm) mukaisen [yleistetyn lineaarisen mallin](https://en.wikipedia.org/wiki/Generalized_linear_model) (eng: *generalized linear model*) lisäksi linkkifunktioilla (tai linkkifunktioiden käänteisfunktioilla) on merkittävä rooli esimerkiksi neuroverkoissa. Logistisessa regressiossa linkkifunktioksi valitaan niin kutsuttu *logit* funktio.
\begin{equation*}
\mathrm{logit}(p) = \ln\left(\frac{p}{1 - p}\right), \quad p\in[0, 1].
\end{equation*}
Logit funktio ottaa siis sisäänsä todennäköisyyden $\mathbb{E}(y_i) = p_i$ ja palauttaa reaaliluvun. Logit funktion kuvaaja näkyy kuvan \@ref(fig:logit) vasemmassa ruudussa. Eli logistinen regressiomalli on muotoa
\begin{equation*}
  \ln\left(\frac{p_i}{1 - p_i}\right) = \beta_0 + \beta_1 x_i.
\end{equation*}

Toisaalta logistinen regressiomalli voidaan kirjoittaa logit funktion käänteisfunktion eli logistinen funktion
\begin{equation*}
  \mathrm{logit}^{-1}(y) = \mathrm{logistic}(y) = \frac{e^y}{1 + e^{y}}, \quad y\in\mathbb{R}
\end{equation*}
avulla
\begin{equation}
  (\#eq:logistic)
  p_i = \frac{\exp\left(\beta_0 + \beta_1 x_i\right)}{1  + \exp\left(\beta_0 + \beta_1 x_i\right)}.
\end{equation}

Logit funktion käänteisfunktion eli logistisen funktion kuvaaja näkyy kuvan \@ref(fig:logit) oikeassa ruudussa.

(ref:logit) Vasemmassa kuvassa on Logit funktio välillä $[0.01, 0.99]$. Oikeassa kuvassa on logit funktion käänteisfunktio eli logistinen funktio välillä $[-4.9, 4.9]$.

```{r logit, fig.cap="(ref:logit)", echo=FALSE, fig.show="hold", out.width="50%"}
library(ggplot2)
par(mar = c(4, 4, .1, .1))

# Rename for clarity
logit <- qlogis
logistic <- plogis

ggplot(data.frame(p = c(0.01, 0.99)), aes(p)) +
  stat_function(fun = logit) +
  ylab("y")

ggplot(data.frame(y = c(-4.9, 4.9)), aes(y)) +
  stat_function(fun = logistic) +
  ylab("p")
```

Kaavasta \@ref(eq:logistic) nähdään, että logistinen malli kuvaa onnistumistodennäköisyyden riippuvuutta selittäjästä. Lisäksi suhde selitettävän muuttujan ja selittäjän välillä ei ole lineaarinen vaan logistinen. Kuva \@ref(fig:logistic) näyttää, miten parametrit $\beta_0$ ja $\beta_1$ vaikuttavat selitettävän muuttujan (eli onnistumistodennäköisyyden) ja selittäjän väliseen suhteeseen.

- Vasen ylänurkka, $\beta_0$ vaihtelee ja $\beta_1 = 0$: Koska selittäjää $x_i$ vastaava parametri on nolla, niin onnistumistodennäköisyys $p_i$ ei riipu muuttujasta $x_i$ lainkaan. Tällöin $\beta_0$ määrää onnistumistodennäköisyyden $p = p_i$. Mitä suurempi $\beta_0$, sitä suurempi onnistumistodennäköisyys.

- Oikea ylänurkka, $\beta_0$ vaihtelee ja $\beta_1 = 1$: Logistinen käyrä siirtyy $x$-akselilla. Myös logistisessa regressiossa $\beta_0$ antaa jonkinlaisen lähtökohdan onnistumistodennäköisyydelle -- vaikka käyrien muoto on samanlainen, niin millä tahansa selittäjän $x_i$ arvolla sinisen käyrän määrittämä onnistumistodennäköisyys on suurempi kuin mustan tai pinkin käyrän määrittämä onnistumistodennäköisyys.

- Vasen alanurkka, $\beta_0 = 0$ ja $\beta_1 > 0$ vaihtelee: Kerroin $\beta_1$ määrittää kuinka jyrkkä logistinen käyrä on. Jos $\beta_1$ on suuri, niin pienet muutokset selittäjässä aiheuttavat suuria muutoksia onnistumistodennäköisyydessä.

- Oikea alanurkka, $\beta_0 = 0$ ja $\beta_1 < 0$ vaihtelee: Tulkinta on samantyyppinen kuin vasemman alanurkan kuvaajassa. Ainoa ero on, että kun selittävän muuttujan $x_i$ arvo kasvaa niin onnistumistodennäköisyys pienenee eikä kasva.

(ref:logistic) Vasemmanpuoleisessa yläkuvassa näkyy funktion $\mathrm{logistic}(\beta_0 + 0 \cdot x)$ kuvaaja arvoilla $\beta_0 = -2$ (pinkki), $\beta_0 = 0$ (musta) ja $\beta_0 = 2$ (sininen). Oikeanpuoleisessa yläkuvassa näkyy funktion $\mathrm{logistic}(\beta_0 + 1 \cdot x)$ kuvaaja arvoilla $\beta_0 = -2$ (pinkki), $\beta_0 = 0$ (musta) ja $\beta_0 = 2$ (sininen). Vasemmanpuoleisessa alakuvassa näkyy funktion $\mathrm{logistic}(0 + \beta_1 \cdot x)$ kuvaaja arvoilla $\beta_1 = 1/2$ (pinkki), $\beta_1 = 1$ (musta) ja $\beta_1 = 2$ (sininen). Oikeanpuoleisessa alakuvassa näkyy funktion $\mathrm{logistic}(0 + \beta_1 \cdot x)$ kuvaaja arvoilla $\beta_1 = -1/2$ (pinkki), $\beta_1 = -1$ (musta) ja $\beta_1 = -2$ (sininen).

```{r logistic, fig.cap="(ref:logistic)", echo=FALSE, fig.show="hold", out.width="50%"}
library(ggplot2)
par(mar = c(4, 4, .1, .1))

beta0 <- c(-2, 0, 2)
beta1 <-  c(0.5, 1, 2)
beta2 <- -beta1

tibble::tibble(
  x = seq(-7, 7, length.out = 1000),
  b1 = logistic(beta0[1]),
  b2 = logistic(beta0[2]),
  b3 = logistic(beta0[3])
  ) |>
  tidyr::pivot_longer(!x, names_to = "beta0", values_to = "y") |>
  ggplot(aes(x = x, y = y, color = beta0)) +
  geom_line(linewidth = 1.2) +
  scale_color_manual(values = c("b1" = "hotpink", "b2" = "black", "b3" = "dodgerblue")) +
  theme(legend.position = "none") +
  ylab(expression("logistic(" * beta[0] * " + 0 * x)")) +
  ylim(0, 1)

tibble::tibble(
  x = seq(-7, 7, length.out = 1000),
  b1 = logistic(beta0[1] + x),
  b2 = logistic(beta0[2] + x),
  b3 = logistic(beta0[3] + x)
  ) |>
  tidyr::pivot_longer(!x, names_to = "beta0", values_to = "y") |>
  ggplot(aes(x = x, y = y, color = beta0)) +
  geom_line(linewidth = 1.2) +
  scale_color_manual(values = c("b1" = "hotpink", "b2" = "black", "b3" = "dodgerblue")) +
  theme(legend.position = "none") +
  ylab(expression("logistic(" * beta[0] * " + 1 * x)")) +
  ylim(0, 1)

tibble::tibble(
  x = seq(-7, 7, length.out = 1000),
  b1 = logistic(beta1[1] * x),
  b2 = logistic(beta1[2] * x),
  b3 = logistic(beta1[3] * x)
  ) |>
  tidyr::pivot_longer(!x, names_to = "beta0", values_to = "y") |>
  ggplot(aes(x = x, y = y, color = beta0)) +
  geom_line(linewidth = 1.2) +
  scale_color_manual(values = c("b1" = "hotpink", "b2" = "black", "b3" = "dodgerblue")) +
  theme(legend.position = "none") +
  ylab(expression("logistic(0 + "  * beta[1] * " * x)")) +
  ylim(0, 1)

tibble::tibble(
  x = seq(-7, 7, length.out = 1000),
  b1 = logistic(beta2[1] * x),
  b2 = logistic(beta2[2] * x),
  b3 = logistic(beta2[3] * x)
  ) |>
  tidyr::pivot_longer(!x, names_to = "beta0", values_to = "y") |>
  ggplot(aes(x = x, y = y, color = beta0)) +
  geom_line(linewidth = 1.2) +
  scale_color_manual(values = c("b1" = "hotpink", "b2" = "black", "b3" = "dodgerblue")) +
  theme(legend.position = "none") +
  ylab(expression("logistic(0 + "  * beta[1] * " * x)")) +
  ylim(0, 1)
```



## Diagnostiikka, sovitteen hyvyys ja malliin liittyvät epävarmuudet {#sec:diaglog}

## Moniulotteinen logistinen regressio {#sec:multilog}
