# Moniulotteisuuden haasteet tilastollisessa testauksessa ja regressiossa

Yhä moniulotteisempia havaintoaineistoja esiintyy monilla tilastotieteen ja kauppatieteiden aloilla. Intuitiivisesti voidaan ajatella, että mitä enemmän dataa on sitä parempi. Kuitenkin monen muuttujan tilastollisiin analyyseihin liittyy omat sudenkuoppansa.

Esimerkiksi joissain tilanteissa haluamme suorittaa useamman tilastollisen testin samalle havaintoaineistolle, mitä kutsutaan monitestaukseksi. Monitestaukseen liittyviä haasteita käsitellään luvussa \@ref(sec:multiple). Toisaalta usein lineaarisessa regressiossa, jos dataa on useista selittäjistä^[Käytännön data-analyyseissä mahdollisia selittäjäkandidaatteja voi olla esimerkiksi jopa satoja.], niin vain oleelliset selittäjät halutaan valita lopulliseen malliin. Muuttujanvalintastrategioita esitellään luvuissa \@ref(sec:selection) ja \@ref(sec:ridge).


## Monitestaus {#sec:multiple}

```{r, echo=FALSE, message=FALSE}
library(dplyr)
set.seed(14)
num_factory <- 8
n <-  20
choco_big <- purrr::map(1:num_factory, ~rnorm(n, 100, 6))
names(choco_big) <- stringr::str_c("factory", 1:num_factory)
choco_big <- tibble::as_tibble(choco_big)
choco_big <- choco_big  %>%
  mutate(factory4 = rnorm(n, 90, 6))
readr::write_csv(choco_big, "data/choco-big.csv")
```

Esimerkeissä \@ref(exm:anova) ja \@ref(exm:kruskal) vertailimme eri tehtaiden tuottamien suklaalevyjen painoja ANOVA:lla ja Kruskal--Wallis testillä^[Muista, että ANOVA:n oletukset ovat tiukemmat kuin Kruskal--Wallis testin oletukset.]. Molemmissa esimerkeissä päädyimme siihen johtopäätökseen, että ainakin kahdessa eri tehtaassa suklaalevyjen painot eroavat tilastollisesti merkitsevästi. Seuraava askel onkin selvittää, missä tehtaissa suklaalevyjen painot eroavat tilastollisesti merkitsevästi toisistaan. Tämä toteutetaan usein tehtaiden parittaisella vertailulla. Riippuen satunnaishavaintoihin liittyvistä oletuksista, tehtaita voidaan vertailla parametrisilla (esimerkiksi kahden otoksen t-testillä) tai epäparametrisilla (esimerkiksi sijasummatestillä) testeillä. Vaikka tässä luvussa käytämme epäparametrisia testejä populaatioiden vertailuun, niin luvussa käydyt periaatteet pätevät myös parametrisiin testeihin.

**Alla näytetään lähestymistapa tehtaiden parittaiseen vertailuun, joka saattaa aluksi tuntua luonnolliselta. Kuitenkin esimerkin \@ref(exm:warningmultiple) kuvailema lähestymistapa on ongelmallinen.**

:::{.example #warningmultiple name="Varoittava esimerkki"}
Vilin makeistehdas oy on laajentanut toimintaansa yhteensä kahdeksaan tehtaaseen. Johtoporras on asettanut laatukriteeriksi, että suklaalevyjen painojakaumat pitäisi olla samoja kaikissa tehtaissa. Jokaisesta tehtaasta on $n = 20$ kokoinen otos suklaalevyjä.

```{r}
choco_big
```

Aluksi muokataan havaintoaineistoa niin, että toinen sarake antaa havainnot ja ensimmäinen sarake antaa tehtaan, josta havainto tulee.
```{r}
library(tidyr)
choco_mod <- choco_big %>%
  pivot_longer(everything(), names_to = "factory", values_to = "weight") %>%
  mutate(factory = factor(factory))
choco_mod
```

Kuvan \@ref(fig:chocobox) perusteella ainakin tehtaan 4 jakauman sijainti (tässä tapauksessa mediaani) näyttää kaikista poikkeavimmilta verrattuna muihin tehtaisiin. Visuaalisen tarkastelun perusteella siis ainakin yhden tehtaan suklaalevyjen painojakauma eroaa muista tehtaista.

(ref:chocobox) Tehtaiden otoksia vastaavat laatikkokuviot. 

```{r chocobox, fig.cap="(ref:chocobox)"}
# las argument changes the orientation of x-axis labels
boxplot(weight ~ factory, data = choco_mod, xlab = NA, ylab = "Weight",
        las = 2)
```

Suoritetaan Kruskal--Wallis testi. Merkitsevyystasolla $\alpha = 0.05$ nollahypoteesi siitä, että suklaalevyjen painojen jakaumat $F_j$ tehtaissa $j\in\{1, \ldots, 8\}$ ovat erilaisia
\begin{equation*}
  H_0: F_1 = F_2 = \cdots = F_8
\end{equation*}
hylätään.
```{r}
kruskal.test(weight ~ factory, data = choco_mod)
```

Nyt haluamme selvittää, missä tehtaissa suklaalevyjen painojakaumat ovat erilaisia. Muista, että sijasummatestillä voimme testata seuraavaa nollahypoteesia $H_0$ vastahypoteesia $H_1$ vastaan
\begin{align*}
  &H_0: F_j = F_k, \\
  &H_1: F_j \neq F_k,
\end{align*}
tehtaille $j,k\in\{1, \ldots, 8\}$, $j\neq k$. Esimerkiksi alla olevassa koodinpätkässä vertaamme kolmatta ja kuudetta tehdasta.
```{r}
wilcox.test(choco_big$factory3, choco_big$factory6, paired = FALSE,
            alternative = "two.sided", exact = TRUE)
```

Onneksi sijasummatestejä ei tarvitse suorittaa mekaanisesti kaikille tehdaspariyhdistelmille, vaan tätä varten on oma R funktio `pairwise.wilcox.test()`.

```{r}
pairwise.wilcox.test(choco_mod$weight, choco_mod$factory,
                     p.adjust.method = "none")
```

Käyttämällä merkitsevyystasoa $\alpha = 0.05$ huomaamme, että

- tehtaan $4$ suklaalevyjen painojakauma eroaa merkittävästi kaikista tehtaista ja

- tehtaan $1$ painojakaumat eroaa merkittävästi tehtaista $2$, $3$, $4$, $5$, $7$ ja $8$.
:::

Yllä olevan esimerkin ongelma liittyy siihen, että suorittamme useamman tilastollisen testin samanaikaisesti funktiolla `pairwise.wilcox.test()` (yhteensä $28$ testiä). Mitä useamman testin teemme samanaikaisesti sitä todennäköisempää on, että nollahypoteesi hylätään ainakin yhden testin kohdalla datan satunnaisvaihtelun vuoksi. Tätä ongelmaa kutsutaan tilastotieteessä monitestausongelmaksi (eng: *multiple testing problem*), jota kuvaamme alla tarkemmin.

Muista *Tilastotieteen perusteista*, että tilastollisessa testauksessa on kaksi mahdollista tapaa tehdä vääränlainen johtopäätös eli testausvirhe. Tyypin 1 virhe eli hylkäysvirhe ja tyypin 2 virhe eli hyväksymisvirhe ollaan kuvailtu taulukossa \@ref(tab:errortype).

1. Voimme sattumalta hylätä nollahypoteesin, vaikka nollahypoteesi kuvaisi totuutta (Tyypin 1 virhe, väärä positiivinen)

2. Voimme sattumalta olla hylkäämättä nollahypoteesia, vaikka nollahypoteesi ei olisi totta (Tyypin 2 virhe, väärä negatiivinen).

```{r errortype, echo=FALSE, message=FALSE}
library(knitr)
library(kableExtra)

error_table <- data.frame(
  Päätös = c("$H_0$ hylätään", "$H_0$ ei hylätä"),
  "$H_0$ on totta" = c("Hylkäysvirhe <br> (Tyypin 1 virhe)", 
                   "Oikea päätös"),
  "$H_1$ on totta" = c("Oikea päätös", 
                       "Hyväksymisvirhe <br> (Tyypin 2 virhe)"),
  check.names = FALSE
)

kbl(error_table, 
      align = "c",
      caption = "Havainnollistus testausvirheistä.",
      escape = FALSE) %>%
  kable_styling(full_width = FALSE, position = "center") %>%
  add_header_above(c(" " = 1, "Todellisuus" = 2)) %>%
  column_spec(1, bold = TRUE)
```

Muista myös, että hylkäysvirheen todennäköisyyttä voidaan kontrolloida merkitsevyystason $\alpha$ avulla.

:::{.theorem #type1 name="Yläraja hylkäysvirheelle"}
Merkitsevyystaso $\alpha$ antaa ylärajan hylkäysvirheelle eli
\begin{equation*}
  \mathbb{P}(H_0 \ \text{hylätään} | H_0) \leq \alpha.
\end{equation*}
:::

Kuitenkin esimerkin \@ref(exm:warningmultiple) tyyppisessä monitestauksessa haluamme kontrolloida todennäköisyyttä, jolla saadaan **ainakin** yksi hylkäysvirhe. Tälle todennäköisyydelle annetaan yläraja alla olevassa faktassa, joka todistetaan viikon 11 tehtävässä 1.

:::{.theorem #fwer name="Yläraja perhekohtaiselle virhetodennäköisyydelle"}
Suoritetaan $m$ tilastollista testiä käyttäen merkitsevyystasoa $\alpha/m$. Merkitään tilastollisen testin $j\in\{1, \ldots, m\}$ nollahypoteesia notaatiolla $H_0^{(j)}$. Samoin merkitään tapahtumaa, että tilastollisessa testissä $j$ tehdään hylkäysvirhe notaatiolla $A_j  = \left\{H_0^{(j)} \ \text{hylätään} | H_0^{(j)}\right\}$. Tällöin
\begin{equation*}
  \mathbb{P}\left(\bigcup_{j=1}^m A_j\right) \leq \alpha.
\end{equation*}
Todennäköisyyttä $\mathbb{P}\left(\bigcup_{i=1}^m A_j\right)$ kutsutaan perhekohtaiseksi virhetodennäköisyydeksi (eng: *family-wise error rate*).
:::

Eli jos teemme $m$ tilastollista testiä samanaikaisesti merkitsevyystasolla $\alpha/m$, niin yläraja perhekohtaiselle virhetodennäköisyydelle (todennäköisyys saada ainakin yksi hylkäysvirhe) on $\alpha$. Tästä johtuen tuntuisi loogiselta, että esimerkin \@ref(exm:warningmultiple) funktiossa `pairwise.wilcox.test()` meidän kannattaisi käyttää merkitsevyystasona^[Jaetaan luvulla $28$, koska testejä tehdään yhteensä $28$ kappaletta.] $0.05 / 28  \approx 0.001786$ alkuperäisen $0.05$ sijaan, jotta yläraja perhekohtaiselle virhetodennäköisyydelle on $0.05$. Tämä on yhtäpitävää sen kanssa, että vertaamme korjattuja p-arvoja $m\cdot \text{p-arvo}$ alkuperäiseen merkitsevyystasoon $\alpha = 0.05$, koska
\begin{equation*}
  \text{$H_0$ hylätään} \iff \text{p-arvo} < \frac{\alpha}{m}
  \iff m\cdot \text{p-arvo} < \alpha.
\end{equation*}
Eli monitestausongelmassa perhekohtainen virhetodennäköisyys on paljon tärkeämpi suure kuin todennäköisyys hylkäysvirheelle yhdessä testissä. Tämän vuoksi p-arvoja usein korjataan siten, että perhekohtainen virhetodennäköisyys saadaan oikealla tasolle (esimerkiksi $0.01$ tai $0.05$). Eräs yksinkertaisimmista tavoista korjata p-arvoja on Bonferronin korjaus^[Muitakin p-arvojen korjausmenetelmiä on olemassa.], jossa p-arvot kerrotaan tilastollisten testien määrällä $m$. R funktio `pairwise.wilcox.test()` tuottaa Bonferroni korjatut p-arvot, kun asetetaan `p.adjust.method = "bonferroni"` funktion sisällä (Viikko 11, tehtävä 1).


## Muuttujanvalinta lineaarisessa regressiossa {#sec:selection}

Oletetaan, että saatavilla on $n$ kappaletta $(p + 1)$-ulotteisia riippumattomia havaintoja
\begin{equation*}
  \left\{(y_1, x_{11}, x_{12}, \ldots, x_{1p}), \ldots,
  (y_n, x_{n1}, x_{n2}, \ldots, x_{np})\right\},
\end{equation*}
jossa ensimmäinen komponentti antaa selitettävän muuttujan havainnot ja muut komponentit antavat *mahdollisten* $p$ selittävien muuttujien havainnot. Usein halutaan sisällyttää vain oleelliset selittäjät lopulliseen lineaariseen regressiomalliin. Tällöin kysymys kuuluukin, mitkä selittäjät tulee sisällyttää malliin.

- Jos sisällytämme liian vähän selittäjiä, niin mallin sovite on huono (alhainen selitysaste $R^2$ tai muokattu selitysaste $R_{adj}^2$) ja myös ennustuksien laatu kärsii.

- Jos sisällytämme liikaa selittäjiä, niin vaarana on liikasovittaminen ja multikollineaarisuus.

Muuttujanvalintaa voi soveltaa esimerkiksi alla kuvaillussa tilanteessa.

:::{.example #modelnum name="Mallien määrä"}
```{r, echo=FALSE}
mtcars <- readr::read_csv("data/cars.csv", col_types = "dfdiddd")
```

Havaintoaineisto `mtcars` sisältää dataa liittyen autojen ominaisuuksiin (yhteensä $7$ muuttujaa). Havaintoja (eli autoja) on yhteensä $32$ kappaletta. Haluamme selittää polttoaineen kulutusta `mpg` muilla havaintoaineiston muuttujilla. Muuttujaa `mpg` mitataan yksiköissä maili$/$gallona. Eli suuri `mpg` arvo viittaa pieneen polttoaineen kulutukseen ja pieni `mpg` arvo viittaa suureen polttoaineen kulutukseen. Tarkemman kuvailun kaikista muuttujista näet komennolla `?mtcars`.
```{r}
mtcars
```

Nyt esimerkiksi mahdollisia kahden selittäjän lineaarisia regressiomalleja
\begin{align*}
  &\texttt{mpg}_i = \beta_0 + \beta_1 \texttt{cyl}_i + \beta_2\texttt{disp}_i + \varepsilon_i,
  &\texttt{mpg}_i = \beta_0 + \beta_1 \texttt{cyl}_i + \beta_3 \texttt{hp}_i + \varepsilon_i, \\
  &\texttt{mpg}_i = \beta_0 + \beta_1 \texttt{cyl}_i + \beta_4 \texttt{drat}_i + \varepsilon_i,
  &\texttt{mpg}_i = \beta_0 + \beta_1 \texttt{cyl}_i + \beta_5 \texttt{wt}_i + \varepsilon_i,
  &\quad\text{jne.}
\end{align*}
on $\binom{6}{2} = 15$ kappaletta. Kolmen selittäjän malleja on $\binom{6}{3} = 20$ kappaletta. Kokonaisuudessaan mahdollisia malleja on $\sum_{i=0}^{6} \binom{6}{i} = 2^{6} = 64$ kappaletta^[Jos selittäjiä on $p$ kappaletta, niin mahdollisia lineaarisia malleja on $2^p$ kappaletta.], kun myös malli ilman selittäjiä $\texttt{mpg}_i = \beta_0 + \varepsilon_i$ on vaihtoehto.
:::

Yleensä ideana on valita selittäjät niin, että kaavan \@ref(eq:epsilonse) estimoitu virhetermien $\varepsilon_i$ varianssi $s^2$ on mahdollisimman pieni mutta toisaalta selittäjien lukumäärä $d\in\{1, \ldots, p\}$ on myös mahdollisimman pieni. Matemaattisesti tämä tarkoittaa yleensä jonkun järkevän funktion $f = f(s^2, d)$ minimoimista selittäjien suhteen. Vaihtoehtoja funktiolla $f$ on useita. Yleisiä valintoja ovat esimerkiksi 

- kaavan \@ref(eq:adjusted) muokattu selitysaste $f(s^2, d) = R_{adj}^2$ tai

- niin kutsuttu Akaiken informaatiokriteeri (eng: *Akaike information criterion, AIC*) $f(s^2, d) = \ln\left(s^2\right) + \frac{2d}{n}$.

Nyt periaatteessa valitun funktion $f$ arvo voitaisiin laskea kaikille mahdollisille malleille ja sitten valitaan se malli, jolle $f(s^2, d)$ on pienin. Yleensä kuitenkin malleja on niin paljon, että näin ei tehdä. Tämän sijaan käytännön ongelmissa käytetään jotain strategiaa^[Nämä strategiat ovat esimerkkejä ahneista algoritmeista (eng: *greedy algorithm*). Ahneet algoritmien ideana on tehdä lyhyen tähtäimen optimaalisia päätöksiä siinä toivossa, että algoritmi päätyy lähelle oikeaa optimaalista arvoa.], jolla päästään usein lähelle optimaalista mallia. Kolme erilaista muuttujanvalintastrategiaa perustuen Akaiken informaatiokriteeriin ollaan implementoitu R funktiossa `step()`. Huomaa, että minimoitavan funktion $f$ valinnan lisäksi myös muuttujanvalintastrategia vaikuttaa siihen, mihin malliin lopulta päädytään.

Alla on esimerkki muuttujanvalinnasta R funktion `step()` avulla.

:::{.example name="Muuttujanvalinta"}
Nyt haluamme suorittaa muuttujanvalinnan esimerkin \@ref(exm:modelnum) tilanteessa. Minimoitavana funktiona käytämme Akaiken informaatiokriteeriä (AIC). Käytämme seuraavaa valintastrategiaa.

1. Laskemme sovitettua mallia vastaavan AIC:n.

2. Lisäämme/poistamme selittäjän niin, että uuden sovitetun mallin AIC pienenee mahdollisimman paljon.

3. Toistamme askeleet 1 ja 2 kunnes minkään selittäjän lisäys/poisto ei vähennä sovitetun mallin AIC:tä.

Valintastrategia määritetään argumentin `direction` avulla. Lisäksi meidän täytyy asettaa algoritmille joku aloituspiste eli malli, josta aloitamme. Tässä tapauksessa aloituspisteeksi asetamme mallin ilman selittäjiä $\texttt{mpg}_i = \beta_0 + \varepsilon_i$ ensimmäisessä argumentissa. Funktion `step()` argumentissä `scope` täytyy myös määritellä mallit joita algoritmi harkitsee.

```{r}
# Model with only the intercept
empty_model <- lm(mpg ~ 1, data = mtcars)

# Model with all the possible explatonary variables
full_model <- lm(mpg ~ ., data = mtcars)

# Perform stepwise selection starting from the empty model
model_step <- step(empty_model, 
                   scope = list(lower = empty_model, upper = full_model), 
                   direction = "both")
```

Yllä oleva tuloste näyttää muuttujanvalinnan kaikki vaiheet. Esimerkiksi ensimmäisessä vaiheessa muuttujan `wt` lisääminen pienentää AIC:tä eniten. Tässä tapauksessa algoritmi lisää yhteensä kolme selittäjää (`wt`, `cyl` ja `hp`) ja huomaa, että tämän jälkeen minkään uuden selittäjän lisääminen tai vanhan selittäjän poistaminen ei pienennä AIC:ta. Lopullinen sovitettu malli ollaan tallennettu muuttujaan `model_step`. Mallin analysoimista voitaisiin jatkaa nyt normaalisti (diagnostiikka, mallin sovitteen hyvyys, merkitsevyys jne).
```{r}
summary(model_step)
```
:::


## Harjanneregressio {#sec:ridge}

Harjanneregression voidaan nähdä olevan vaihtoehto perinteiselle muuttujanvalinnalle. Muuttujanvalinnassa tietty muuttuja joko sisällytetään malliin tai ei. Toisaalta harjanneregressiossa kaikki alkuperäiset selittäjät pidetään mallissa mutta suuria kulmakertoimia kutistetaan.

Muista että pienimmän neliösumman menetelmällä lasketut estimaatit $\hat\beta_j$ minimoivat neliösummaa
\begin{equation*}
  \sum_{i = 1}^n \left(y_i - \beta_0 - \sum_{j = 1}^d \beta_j x_{ij}\right)^2.
\end{equation*}
Matemaattisesti harjanneregression kertoimien kutistaminen tarkoittaa sitä, että estimaatit $\hat\beta_j$ minimoivat sakotettua neliösummaa
\begin{equation}
  (\#eq:pen)
  \underbrace{\sum_{i = 1}^n \left(y_i - \beta_0 - \sum_{j = 1}^d \beta_j x_{ij}\right)^2}_{\text{neliösumma}} +
  \underbrace{\lambda \sum_{j=1}^d \beta_j^2}_{\text{sakkotermi}},
\end{equation}
jossa $\lambda > 0$. Parametri $\lambda$ määrittää, kuinka paljon kertoimia $\beta_j$ sakotetaan. Mitä suurempi $\lambda$ sitä lähempänä kertoimien estimaatit ovat lähempänä nollaa. Toisaalta kun $\lambda = 0$, niin harjanneregression kertoimien estimaatit vastaavat pienimmän neliösumman estimaatteja. Huomaa myös, että sakkotermissä $\lambda \sum_{j=1}^d \beta_j^2$ ei oteta termiä $\beta_0$ mukaan -- ainoastaan kulmakertoimia sakotetaan.

:::{.proposition name="Mitä hyötyä sakkotermistä on?"}
1. Kun selittäjiä on todella paljon, niin lineaarinen malli on mahdollisesti epävakaa esimerkiksi vahvan multikollineaarisuuden vuoksi (selittäjät korreloituneita). Kertoimien kutistaminen on tapa lievittää multikollineaarisuudesta aiheutuvia ongelmia.
  
2. Jos jotkut selittäjät ovat täydellisesti korreloituneita, niin tavallinen pienimmän neliösumman menetelmä ei toimi mutta harjanneregressio toimii.

3. Harjanneregression avulla saadaan sisällytettyä kaikki potentiaaliset selittäjät malliin ilman liikasovittamista.

4. Tyypillisesti harjanneregressio vähentää estimaattoreihin $\hat\beta_j$ liittyvää epävarmuutta (varianssia).

    - Huom! Hinta varianssin pienentämisestä on se, että harjanneregressioestimaattorit $\hat\beta_j$ ovat harhaisia. Perinteiset pienimmän neliösumman estimaattorit kertoimille $\beta_j$ ovat harhattomia.
:::

Yleensä ennen harjanneregression sovittamista dataa muokataan hieman. Ensimmäiseksi selittäjät standardisoidaan siten, että jokaisen selittäjän keskiarvo on nolla ja otoskeskiarvo on yksi. Tällöin selittäjien skaala ei vaikuta sakottamiseen, vaan kaikkia selittäjiä sakotetaan "tasapuolisesti". Toiseksi selitettävä muuttuja yleensä keskitetään siten, että sen otoskeskiarvo on nolla, jolloin $\hat\beta_0 = 0$ eli datan siivoamisen jälkeen vakiotermista ei tarvitse välittää.

Merkitään standardisoituja selittäjien havaintoja notaatiolla
\begin{equation*}
  \boldsymbol X =
  \begin{pmatrix}
    \tilde x_{11} & \tilde x_{12} & \cdots & \tilde x_{1d} \\
     \tilde x_{21} & \tilde x_{22} & \cdots & \tilde x_{2d} \\
    \vdots & \vdots & \ddots & \vdots \\
    \tilde x_{n1} & \tilde x_{n2} & \cdots & \tilde x_{nd}
  \end{pmatrix} \in\mathbb{R}^{n\times d},
\end{equation*}
keskitettyjä selitettävän muuttujan havaintoja notaatiolla
\begin{equation*}
  \boldsymbol y = (\tilde y_1, \tilde y_2, \cdots, \tilde y_d)^T \in\mathbb{R}^d
\end{equation*}
ja kertoimia notaatiolla
\begin{equation*}
  \boldsymbol\beta = (\beta_1, \beta_2, \cdots, \beta_d)^T \in\mathbb{R}^d.
\end{equation*}
Nyt yllä määriteltyjen notaatioiden avulla kaavan \@ref(eq:pen) sakotettu neliösumma (ilman vakiotermiä $\beta_0$) voidaan kirjoittaa matriisimuodossa vektorinormin \@ref(eq:euclidean) avulla
\begin{equation*}
  \|\boldsymbol y - \boldsymbol X \boldsymbol \beta\|^2 + \lambda\|\boldsymbol\beta\|^2.
\end{equation*}
Yllä olevasta kaavasta nähdään vielä selkeämmin, että sakkotermissä sakotetaan kerrroinvektorin $\boldsymbol\beta$ suuruudesta $\|\boldsymbol\beta\|$. Nyt minimoimalla sakotettua neliösummaa saadaan estimaattori kerroinvektorille,
\begin{equation}
  (\#eq:ridgest)
  \hat{\boldsymbol\beta} = \left(\boldsymbol X^T \boldsymbol X + \lambda \boldsymbol I\right)^{-1}\boldsymbol X^T\boldsymbol y,
\end{equation}
jossa $\boldsymbol I$ on $(d\times d)$-ulotteinen identiteettimatriisi. Verrattaessa harjanneregressioestimaattoria \@ref(eq:ridgest) pienimmän neliösumman estimaattoriin \@ref(eq:ols) huomataan, että ainoa ero on termi $\lambda \boldsymbol I$.

(ref:sumlambda) Termin $\lambda \boldsymbol I$ vaikutus.

:::{.proposition name="(ref:sumlambda)"}
Muista, että pienimmän neliösumman estimaattori $\hat{\boldsymbol\beta}_{PNS} = \left(\boldsymbol X^T \boldsymbol X\right)^{-1}\boldsymbol X^T\boldsymbol y$ ei ole hyvin määritelty, jos jotkut selittäjät ovat täysin korreloituneita keskenään. Termin $\lambda \boldsymbol I$ lisääminen matriisiin $\boldsymbol X^T \boldsymbol X$ aiheuttaa sen, että $\hat{\boldsymbol\beta}_{Harjanne} = \left(\boldsymbol X^T \boldsymbol X + \lambda \boldsymbol I\right)^{-1}\boldsymbol X^T\boldsymbol y$ on aina hyvin määritelty, vaikka jotkut selittäjät olisivatkin täysin korreloituneita^[Tarkalleen ottaen, matriisin $\boldsymbol X^T \boldsymbol X + \lambda \boldsymbol I$, $\lambda > 0$, käänteismatriisi on aina olemassa, vaikka matriisin $\boldsymbol X^T \boldsymbol X$ käänteismatriisi ei ole olemassa aina olemassa.].
:::

R:ssä harjanneregressiomallin voi sovittaa paketin `glmnet()` funktiolla `glmnet()` (paketin ja funktion nimet ovat samat). Alla on esimerkki funktion `glmnet()` käytöstä. 

:::{.example name="Harjanneregressio"}
Funktio `glmnet()` toimii hieman eri tavalla kuin `lm()`. Koko dokumentaation näet komennolla `?glmnet`. Esimerkiksi ensimmäinen argumentti `x` on matriisi selittäjien havainnoista ja toinen argumentti `y` on vektori selitettävän muuttujan havainnoista. Funktio `glmnet()` voi käyttää muunlaisiakin sakkoja kuin harjanneregression sakko $\lambda\|\boldsymbol\beta\|^2$. Harjanneregression sakkoa käytetään asettamalla `alpha = 0`. Lisäksi oletuksena harjanneregressio sovitetaan useamman parametrin $\lambda$ arvolla.

Alla sovitetaan harjanneregressio useammalla parametrin $\lambda$ arvolla, kun esimerkin \@ref(exm:modelnum) havaintoaineiston `mtcars` muuttujaa  `mpg` selitetään muilla havaintoaineiston muuttujilla.

```{r, message=FALSE}
library(glmnet)

y <- mtcars$mpg
x <- dplyr::select(mtcars, -mpg)
cars_ridge <- glmnet::glmnet(x, y, alpha = 0)
```

(ref:ridge) Harjanneregression kertoimien arvot eri parametrin $\lambda$ arvoilla.

Seuraavaksi voimme piirtää eräänlaisen "oletuskuvan" liittyen muuttujaan `cars_ridge` funktiolla `plot()`. Kuvan \@ref(fig:ridge) alemmalla $x$-akselilla parametrin $\lambda$ arvo pienenee vasemmalta oikealle. Kertoimien estimaattien arvot näkyvät $y$-akselilla. Eli vasemmalla sakottaminen on ankaraa ja kaikkien kertoimien estimaatit ovat lähellä nollaa. Mentäessä oikealle estimaattien arvot lähenevät pienimmän neliösumman estimaatteja. Huomaa, että $x$-akselin $\lambda$ arvoille ollaan tehty $\log$-muunnos kuvaajan lukemisen helpottamiseksi. Argumentti `label = TRUE` merkitsee selittäjiä vastaavat käyrät muuttujan `x` sarakkeiden järjestyksen mukaan. Eli `1 = cyl`, `2 = disp`, ..., `6 = qsec`. Ylemmän $x$-akselin luvuilla $6$ ei ole mitään tärkeää merkitystä tässä tapauksessa. Dokumentaation luokan `glmnet` olion kuvaajan piirtämiseen löydät komennolla `?plot.glmnet`.
```{r ridge, fig.cap="(ref:ridge)"}
plot(cars_ridge, label = TRUE, ylab = "Kertoimet")
```

Yleensä parametri $\lambda$ halutaan kiinnittää johonkin optimaaliseen arvoon. Sitten tätä optimaalista parametrin $\lambda$ arvoa vastaavaa sovitettua harjanneregressiomallia käytetään tilastolliseen analyysiin kuten ennustamiseen ja mallin tulkintaan (viikko 11, tehtävä 3).
:::

Viimeiseksi huomautamme, että harjanneregressio on vain yksi monista sääntelymenetelmistä.

:::{.proposition name="Sääntely"}
Sääntely (eng: *regularization*) viittaa tilastotieteen kontekstissa yleensä tapoihin estää mallin ylisovittamista. Esimerkiksi lineaarisille malleille on harjanneregression lisäksi muitakin sääntelymenetelmiä kuten LASSO. Sääntelymenetelmistä lineaarisille malleille voit lukea lisää kirjan *The Elements of Statistical Learning* luvusta 3 [@hastie2009].

Lisäksi sääntelyä käytetään muidenkin tilastollisten mallien yhteyksissä. Esimerkiksi neuroverkkojen ylisovittamisen estämisessä sääntely on elintärkeää.
:::
